【裁判字號】    95,訴,347
【裁判日期】    950509
【裁判案由】    侵權行為損害賠償
【裁判全文】
臺灣桃園地方法院民事判決               95年度訴字第347號
原      告  宏通廣告企業有限公司
法定代理人  甲○○
被      告  乙○○
上列當事人間損害賠償事件，本院於民國95年4 月25日言詞辯論
終結，判決如下：
    主  文
被告應付原告新台幣伍萬壹仟元，及自民國94年12月27日起至清
償日止，按週年利率5%計算之利息。
原告其餘之訴駁回。
訴訟費用由被告負擔十二分之一，餘由原告負擔。
本判決第一項原告得假執行。
    事  實
甲、原告方面：
一、聲明：
  (一)被告應給付原告新台幣（下同）621,500 元，及自起訴狀繕
    本送達被告之翌日起至清償日止，按週年利率5%計算之利息
    。
  (二)願供擔保請准宣告假執行。
二、陳述：
  (一)原告於民國94年10月25日與被告就其所有坐落桃園縣桃園市
    ○○○路3 段177 號房屋右側牆面（下稱系爭牆面）所設鐵
    架，簽訂租賃期間自94年11月26日起至95年3 月26日止，租
    金每月8,500 元之廣告牆租賃契約書（下稱本件租賃契約）
    ，原告已支付支票三紙（面額各8,500 元）予被告。詎被告
    竟於94年11月底又將系爭牆面出租第三人並收用租金，可見
    被告之行為，明顯違反雙方間租賃契約之約定。
  (二)依本件租賃契約書第5 條約定：「甲方（即被告）於契約期
    間生效日起不得將廣告面全部或部分高價轉租他人，否則須
    賠償乙方（即原告）三倍租金之違約金給乙方不得異議。」
    因被告已構成違約，依上開約定，被告應賠償原告76,500元
    之違約金（即三個月租金25,500元之三倍）。再原告已作好
    符合系爭牆面之廣告布棚，因被告違反租約致原告無法懸掛
    ，損失費用45,000元，又被告應返還原告先前所交付之租金
    25,500元。且被告之違約行為，造成原告公司之商譽損失，
    金額計500,000 元。為此，依本件租賃契約及侵權行為之法
    律關係，訴請判決如聲明所示。
三、證據：提出廣告面租賃契約書及律師函各一件為證。
乙、被告方面：
一、聲明：
  (一)原告之訴及假執行之聲請均駁回。
  (二)如受不利判決，願供擔保免為假執行
二、陳述：兩造於94年5 月間即簽有廣告面租賃契約書，租賃期
    間屆滿時，因原告表明不再承租，故被告將系爭牆面出租第
    三人。其後原告又與被告接洽，兩造乃於94年10月25日以原
    契約條件簽訂本件租賃契約，租期則因兩造簽約時尚有第三
    人承租之期限未屆滿，故暫定租期為三個月，即自94年11月
    26日起至95年2 月25日，被告並收受原告預先給付三個月租
    金之支票，惟事後被告思考系爭牆面第三人尚在承租中，加
    以不了解法律，故將三紙支票先行退還原告，並在退還信封
    中，加載「因大興西路3 段177 號右側鐵架，對方契約尚未
    到期無法將招牌出租貴公司，故退還三張未到期支票，對方
    契約到期一定告知貴公司。」，詎原告曲解成被告欲違約不
    履行，被告遂再通知原告並無違約之事，且原告本可逕至系
    爭牆面更換、懸掛廣告看板，然原告皆無動靜，被告乃於95
    年1 月2 日即以存證信函說明，並請原告依約懸掛廣告物，
    可見被告並無違約之事。
三、證據：提出存證信函影本一件為證。
    理  由
一、原告主張其於94年10月25日與被告簽訂本件租賃契約，承租
    系爭牆面懸掛廣告，租期自94年11月26日起至95年2 月16日
    止，租金為每月8,500 元，原告已付三期租金25,500元（即
    支票三紙，面額各8,500 元）等事實，有原告提出之廣告面
    租賃契約書及律師函等為證，被告對此均不爭執，堪信為真
    。
二、原告又主張被告於94年11月初將所收受之支票退回，且系爭
    牆面至94年11月26日履約時，尚有第三人之廣告物懸掛其上
    ，致原告無法使用系爭牆面，是被告已違反本件租賃契約之
    約定，被告應負賠償責任等語；惟被告則以前詞置辯，是本
    件之爭執點為被告有無違約及原告可否請求賠償？
三、按債務人依契約約定負有給付責任，僅於有特別情事時，始
    得免責；法律規定以不可歸責於債務人之事由，為免給付原
    因，此觀民法第230 條、第225 條第1 項之規定自明。故債
    務人欲免除為給付者，應就歸責事由之不存在，即無故意或
    過失一事，負舉證責任。查：
  (一)被告自承於94年10月25日與原告簽訂本件租賃契約時，系爭
    牆面仍由第三人承租且繼續使用中，故本件租賃契約所定之
    租賃期間，與第三人承租之租賃期間有部分重疊，則被告明
    知上情，仍將系爭牆面出租原告，被告即負有於本件租賃契
    約履行期屆至時，將系爭牆面清理乾淨供原告使用之義務，
    惟系爭牆面至本件租賃契約約定之履行期間，仍有第三人承
    租，且有其廣告物懸掛其上繼續使用乙節，被告到庭稱：「
    （問：被告一開時何以不能讓原告掛廣告？）答：因為原來
    有第三人的租約存在，所以不能讓原告懸掛」（見本院95年
    3 月28日言詞辯論期日筆錄）。「（問：94年11月26日當時
    原告可以懸掛廣告否？）答：當時還有其他的廣告在。」（
    見95年4 月25日言詞辯論期筆錄），足見於本件租賃契約履
    行期屆至時，被告確實未能依約定履行出租人之給付義務甚
    明，是被告未將系爭牆面提供原告使用，陷於無法履行債務
    之情形，顯屬可歸責於被告之事由所致，被告如欲免除給付
    義務，應就其無可歸責致不能履行，即無故意或過失未能履
    行契約義務之事由，負舉證責任，惟被告均未能舉證證明，
    故原告主張被告未能依約履行義務，且不能履行義務之事由
    ，係可歸責於被告，被告應依民法債務不履行之規定，負損
    害賠償責任，要屬有據。
  (二)被告雖稱其已退還原告交付之租金即三紙支票，且告知原告
    可逕行使用系爭牆面，故無違反租約云云。惟民法第423 條
    規定，出租人應以合於所約定使用、收益之租賃物，交付承
    租人，並應於租賃關係存續中保持其合於約定使用、收益之
    狀態，此乃出租人之義務。被告為出租人，且兩造約定租賃
    期限自94年11月26日起至95年2 月26日止，租期三個月，則
    被告自應於租賃關係存續中，提供租賃物即系爭牆面合於雙
    方所約定使用、收益之狀態，交由原告使用，始符合債之本
    旨，被告既自承在租賃期間尚有第三人之廣告物懸掛在系爭
    牆面上，顯見其未能交付約定之租賃物供原告使用至明，是
    被告上開辯解，無足憑採。
四、按「當事人得約定債務人於債務不履行時，應支付違約金。
    違約金，除當事人另有訂定外，視為因不履行而生損害之賠
    償總額。其約定如債務人不於適當時期或不依適當方法履行
    債務時，即須支付違約金者，債權人除得請求履行債務外，
    違約金視為因不於適當時期或不依適當方法履行債務所生損
    害之賠償總額。」民法第250 條定有明文，此為賠償額預定
    性違約金。另所謂懲罰性違約金，即以強制債務之履行為目
    的，確保債權效力所定之強制罰，約定懲罰性違約金者，於
    債務不履行時，債務人除須支付違約金外，關於其因債之關
    係所應負之一切責任均不因而受影響，故債權人除得請求支
    付違約金外，並得請求履行債務，或不履行之損害賠償，此
    對債權人之保障甚為優厚，須在契約中明定。又當事人間約
    定之違約金究屬何者，如無從依當事人之意思認定違約金之
    性質，依民法第250 條第2 項規定，視為因不履行而生損害
    之賠償總額，即損害賠償額預定性違約金。查：
  (一)依本件租賃契約書第3 條約定：「租金每個月新台幣8,500
    元整。」第5 條：「甲方於契約期間生效日起不得將廣告面
    全部或部分高價轉租他人，否則須賠償乙方三倍租金之違約
    金給乙方不得異議。」，觀之上開契約約定文字，並未明定
    違約金之性質為懲罰性違約金，且無從依當事人之意思而定
    其性質，故依上開法律規定，本件違約金之約定，應視為損
    害賠償總額預定性之違約金。
  (二)又原告主張依本件租賃契約第5 條約定，因被告違約，故請
    求被告賠償以三個月租金總額共25,500元之三倍計算違約金
    即76,500元。惟依本件租賃契約第5 條之約定，並未約定違
    約金之計算方法係以全部租金總額為計算單位（即以三個月
    租金8,500 元×3 ＝25,500元）；再衡之常情，吾人簽立租
    賃契約時，當事人多以一月為一期之方式，計算並給付租金
    ，是本件違約金之計算方式，自應以每月租金8,500 元為計
    算，始符吾人之一般生活經驗法則。則原告主張請求之賠償
    違約金，應為25,500元（即8,500 元之三倍），原告於此範
    圍內之請求，為有理由，逾此範圍之請求，則於法無據。又
    原告主張已給付三個月之租金共25,500元，此為被告所不爭
    執，則被告既未能依約履行，自應返還原告先前所交付之租
    金25,500元。是原告此部分之主張，亦屬可採，是被告應給
    付原告之數額應為51,000元（即25,500元＋25,500元＝51,0
    00元）。
  (三)再原告主張其已作好符合系爭牆面之廣告布棚，支出費用45
    ,000 元 ，因被告違約致其無法懸掛，損失費用為45,000元
    ，惟原告並未就有此損害，舉證以實其說；且兩造間約定之
    違約金性質既屬「賠償總額預定性違約金」，縱認原告有此
    損害屬實，原告亦不得再就此部分之損害請求賠償，是原告
    請求賠償廣告布棚損害45,000元，要非可採，不應准許。
  (四)原告另主張因被告未履行租約，致原告受有商譽損失，故請
    求商譽損失500,000 元之非財產上損害賠償云云。惟按不法
    侵害他人之身體、健康、名譽、自由、信用、隱私、貞操、
    或不法侵害其他人格法益而情節重大者，被害人雖非財產上
    之損害，亦得請求賠償相當之金額。民法第195 條第1 項前
    段固有明文，此為同法第18條人格權之保護的特別規定，即
    通說之精神慰撫金的賠償依據，然主張人格權受到非財產上
    之損害而請求加害人賠償相當之金額者，仍須以被害人會因
    加害人之不法侵害行為致其有精神上之痛苦、生氣、憂慮或
    身體上之痛苦等為前提要件。公司係依公司法成立之法人，
    自身並無精神上之感受能力，故其名譽遭受損害，無精神上
    痛苦可言，本件原告（即宏通廣告企業有限公司）為一法人
    ，原告主張因被告未能提供合於約定使用、收益之租賃標的
    物，致伊受有商譽損失，請求商譽損失500,000 元，因原告
    未舉證證明受有何種商譽之損失，且其精神上亦無痛苦之可
    能，故原告上開請求，即屬於法無據，不能允許。
五、末按，給付無確定期限者，債務人於債權人得請求給付時，
    經其催告而未為給付，自受催告時起，負遲延責任。其經債
    權人起訴，或依督促程序送達支付命令，或為其他相類之行
    為者，與催告有同一之效力；遲延之債務，以支付金錢為標
    的者，債權人得請求依法定利率計算之遲延利息，民法第22
    9 條第2 項、第233 條第1 項前段分別定有明文。從而，原
    告本於兩造間租賃契約之法律關係，請求被告賠償51,000元
    （即違約金25,500元、租金25,500元）及自起訴狀繕本送達
    之翌日即94年12月27日起至清償日止，按年息5%計算之利息
    ，為有理由，應予准許；逾此部分之請求，為無理由，應予
    駁回。末按，所命給付之金額或價額未逾50萬元之判決，法
    院應依職權宣告假執行，民事訴訟法第389 條第1 項第5 款
    定有明文，本件原告勝訴部分，因被告應給付之金額未逾50
    萬元，揆諸前開規定，本院自應依職權宣告假執行。
六、本件事證已臻明確，兩造其餘之主張、陳述及所提之證據資
    料，核與判決結果無任何影響，爰不一一論述，附此敘明。
七、據上論結，本件原告之訴為一部有理由，一部無理由，依民
    事訴訟法第79條、第389 條第1 項第5 款，判決如主文。
中    華    民    國    95    年    5     月    9     日
                  民事第三庭    法  官  潘進柳
以上正本係照原本作成
如對本判決上訴，須於判決送達後20日內向本院提出上訴狀
中    華    民    國    95    年    5     月    9     日
                                書記官  李麗娟


司法院資訊處製作；財團法人民間司法改革基金會備份。
